臺灣臺南地方法院刑事判決　　　　　　　100年度簡上字第4號
上　訴　人　臺灣臺南地方法院檢察署檢察官
被　　　告　陳吉祥
上列上訴人因被告違反水污染防治法案件，不服本院中華民國99
年11月30日99年度簡字第131號第一審刑事簡易判決（聲請簡易
判決處刑案號：98年度營偵字第2074號），提起上訴，被告於本
院審理進行中，就被訴事實為有罪之陳述，經本院管轄之第二審
合議庭裁定進行簡式審判程序，判決如下：
    主  文
上訴駁回。
    事  實
一、按本案被告陳吉祥所犯為死刑、無期徒刑、最輕本刑3年以
    上有期徒刑以外之罪，亦非屬高等法院管轄之第一審案件，
    其於本院審理中，就被訴事實為有罪之陳述，經告知簡式審
    判程序之旨，並聽取檢察官及被告之意見後，本院合議庭依
    刑事訴訟法第364條、第273條之1第1項裁定進行簡式審判程
    序，是本案之證據調查，依同法第273條之2規定，不受同法
    第159條第1項、第161條之2、第161條之3、第163條之1，及
    第164條至第170條所規定證據能力認定及調查方式之限制，
    合先敘明。
二、本案經本院審理結果，認第一審簡易判決對被告論以水污染
    防治法第38條第1項之不遵停工命令罪，並援引刑事訴訟法
    第449條第1項、第454條第2項，水污染防治法第38條第1項
    ，刑法第11條前段、第41條第1項前段等規定，逕以簡易判
    決就被告所犯上開之罪量處有期徒刑4月，並諭知易科罰金
    之折算標準，其認事用法並無違誤，量刑亦無不當，應予維
    持，並引用第一審簡易判決及檢察官聲請簡易判決處刑書記
    載之事實、證據及理由（如附件）。
三、檢察官上訴意旨略以：原審諭知被告犯水污染防治法第38條
    第1項之不遵停工命令罪，處有期徒刑4月，如易科罰金，以
    新臺幣（下同）1千元折算1日，並於理由欄三敘明：「另依
    水污染防治法第38條第1項之立法形式觀之，違反該規定之
    主體係指「事業」本身，而基於刑事政策之考量，依轉嫁之
    法理，將犯罪與處罰主體相分離，將事業之責任轉嫁於事業
    負責人，屬代罰之性質（與上開規定採相同立法意旨之工廠
    法第68條至71條，亦均有「工廠違反‧‧‧規定者，其負責
    人處‧‧‧」規定，經最高法院著有69年台非字第199號判
    例意旨認係基於轉嫁之法理而負各該刑責等見解可明）。本
    罪之犯罪主體既為該事業本身，被告即其負責人並非因本身
    之犯罪而負責任，當無由成立累犯」等語，雖非無見。然查
    ，縱認水污染防治法第38條第1項之罪或有代罰之性質，惟
    該罪處罰之主體仍係事業負責人，且實務上多數見解均認為
    該罪有累犯之適用（參見臺灣高等法院臺中分院98年度上易
    字第63號、96年度上易字第1575號判決，臺灣高等法院高雄
    分院刑事判決90年度上易字第461號判決），故原審逕自排
    除刑法第47條第1項累犯之適用，似嫌速斷，應有適用法則
    不當之違法云云。
四、經查：
(一)按公司為法人，公司負責人為自然人，二者在法律上並非同
    一人格主體，公司負責人為公司之代表，其為公司所為行為
    ，除法律有明文規定應由其自負其責者外，應由公司負責。
    依刑法之一般原理，犯罪主體應與刑罰主體一致，即僅犯罪
    行為人始負刑事責任，刑罰係因犯罪行為人之犯罪行為而生
    之法律上效果，基於刑罰個別化之理論，因其行為而生之法
    律上效果，應歸屬於實行行為之人，此即為刑事責任個別化
    、刑止一身之原則；惟行政刑法，為適應社會經濟之需要，
    擴大企業組織活動之範圍，而制定各種行政法規，且為達成
    其行政目的，對於違反其命令或禁止之企業組織者設有處罰
    規定，其處罰之型態略分為三種：(1)兩罰責任：行為人與
    法人同負其責。(2)自己責任：由實際行為人自負其責。(3
    )轉嫁責任：轉嫁其責任於他人。稅捐稽徵法第47條之規定
    ，即為轉嫁責任之型態；此類轉嫁責任之規定，雖符合行政
    上之目的性，但尚難認係國家發動刑罰權之常態。是公司負
    責人因法人責任轉嫁而「代罰」，其性質與因法人犯罪而與
    法人同時被獨立處罰之兩罰情形並不相同。公司負責人因公
    司責任轉嫁而代罰，其犯罪主體仍為公司，而非其負責人，
    乃因法人之公司於事實上無從擔負自由刑之責任，基於刑事
    政策之考慮，將應對公司處以徒刑之規定，轉嫁於自然人之
    公司負責人，但並不因而改變其犯罪主體，亦即縱公司之負
    責人因轉嫁而代公司負其刑責，其犯罪主體仍為該公司本身
    （最高法院96年度台上字第5520號、99年度台上字第1789號
    判決意旨均可資參照）。次按稅捐稽徵法第47條第1款之規
    定，係將納稅義務人之公司之責任，基於刑事政策之考慮，
    於其應處徒刑範圍內，轉嫁於公司之負責人，故此情形而受
    罰之公司法規定之公司負責人，乃屬於「代罰」之性質，其
    既非逃漏稅捐之納稅義務人，當無所謂基於概括犯意逃漏稅
    捐，亦無所謂與他人有逃漏稅捐之犯意聯絡及行為分擔之可
    言。又修正前刑法第55條所謂之牽連犯，必須二個以上之行
    為有方法與結果之關係，始足構成，亦即必須以犯一罪之方
    法行為犯他罪，或以犯一罪之結果行為犯他罪，方得成立牽
    連關係，公司負責人既非逃漏稅捐之納稅義務人，其僅係代
    罰而已，公司以不正當方法逃漏稅捐，縱由該公司負責人或
    其他有權代表公司之自然人代表公司為之，究非屬於公司負
    責人本身之犯罪行為，自與該公司負責人之其他犯罪行為間
    ，無方法結果之牽連關係可言。而公司為法人，既不具有犯
    罪能力，自無犯意，其於稅捐稽徵法充其量僅係受罰主體，
    尤無所謂概括犯意與犯意聯絡之存在，故公司以不正當方法
    逃漏稅捐，當不可能成立連續犯與共犯，該公司負責人因而
    代罰，亦不應成立連續犯與共犯（最高法院84年度台上字第
    5391號、85年度台上字第6065號、87年度台上字第1974號判
    決意旨均可資參照）。又按稅捐稽徵法第41條之處罰對象為
    納稅義務人，同法第47條，則將納稅義務人為公司或商號之
    責任，基於刑事政策之考慮，於其應處徒刑範圍，轉嫁於公
    司或商號負責人，故於此種情形其受罰之公司或商號負責人
    ，乃屬「代罰」性質，其個人因非納稅義務人，故無論公司
    或商號負責人有無犯意，因同法第47條規定，仍應予處罰。
    亦即，既謂轉嫁代罰，即不以被轉嫁而受罰之公司負責人有
    無犯意為要件（最高法院91年度台上字第2551號、94年度台
    上字第2099號、96年度台上字第5520號判決意旨均可資參照
    ）。
(二)查本案被告所違反者係水污染防治法第38條第1項之不遵停
    工命令罪，該條項係規定：「事業不遵行主管機關依本法所
    為停工或停業之命令者，處負責人1年以下有期徒刑、拘役
    或科或併科新臺幣20萬元以上1百萬元以下罰金。」，依此
    規定之立法形式以觀，違反該規定之主體係指事業本身，僅
    係基於刑事政策之考量，依轉嫁之法理，將犯罪與處罰主體
    分離，將事業之責任轉嫁於事業負責人，乃屬於「代罰」之
    性質（臺灣高等法院84年度上易字第4917號、89年度上易字
    第288號判決可資參照）。亦即，水污染防治法第38條第1項
    既屬轉嫁責任之規定，即非屬公司負責人本身之犯罪行為，
    其犯罪主體應為該事業本身，而事業負責人不論有無犯意，
    均因轉嫁而代該事業負其刑責。從而，本案犯罪主體仍為詮
    泰動力科技股份有限公司（下稱詮泰公司），被告既身為詮
    泰公司負責人，揆諸前揭判決意旨，不論其有無犯意，均因
    轉嫁而代詮泰公司負其刑責，且因非被告本身之犯罪行為，
    即無成立共犯、舊法之連續犯及牽連犯之可能。又受徒刑之
    執行完畢，或一部之執行而赦免後，5年以內故意再犯有期
    徒刑以上之罪者，為累犯，刑法第47條第1項定有明文。惟
    本案之犯罪主體既係詮泰公司，並非被告個人之犯罪行為，
    即無故意犯罪之可言，應無刑法第47條第1項累犯規定之適
    用而不構成累犯（臺灣高等法院臺中分院97年度上訴字第19
    63號判決亦同此見解）。是檢察官以水污染防治法第38條第
    1項之罪或有代罰之性質，惟仍認該罪處罰之主體係事業負
    責人，且爰引若干適用累犯規定之見解為由提起上訴，本院
    認為無理由，應予駁回。
據上論斷，應依刑事訴訟法第455條之1第1項、第3項、第364條
、第273條之1第1項、第373條、第368條，判決如主文。
本案經檢察官蘇榮照到庭執行職務。
中    華    民    國   100    年    5     月    10    日
                  刑事第七庭    審判長法  官  林逸梅
                                      法  官  蔡盈貞
                                      法  官  莊政達
以上正本證明與原本無異。
本件不得上訴。
                                      書記官  吳昕韋
中    華    民    國   100    年    5     月    12    日
附錄本案論罪科刑法條：
水污染防治法第38條
事業不遵行主管機關依本法所為停工或停業之命令者，處負責人
 1 年以下有期徒刑、拘役或科或併科新臺幣 20 萬元以上 1 百
萬元以下罰金。
不遵行主管機關依第 52 條所為停止作為之命令者，處 1 年以
下有期徒刑、拘役或科或併科新臺幣 10 萬元以上 50 萬元以下
罰金。